ACORDAO-COMPLETO-2424725

ACÓRDÃO 2199/2020 ATA 31/2020 - PLENÁRIO

VISTOS, relatados e discutidos os presentes autos que tratam de denúncia acerca de indícios de irregularidades no âmbito da concessão de recursos provenientes de financiamento do BNDES na linha Finame;
	ACORDAM os Ministros do Tribunal de Contas da União, reunidos em Sessão Plenária, ante as razões exposta pelo relator, em:
9.1. conhecer da presente denúncia, eis que satisfeitos os requisitos de admissibilidade previstos nos arts. 234 e 235 do Regimento Interno/TCU e no art. 103, § 1º, da Resolução TCU 259/2014, para, no mérito, considerá-la parcialmente procedente;
9.2. retirar a chancela de sigiloso que recai sobre os autos, mantendo o anonimato do denunciante;
9.3. dar ciência desta deliberação ao Banco Nacional de Desenvolvimento Econômico e Social - BNDES e ao denunciante;	
9.4. encaminhar cópia desta deliberação ao MPF para a adoção das providências que entender cabíveis; 
9.5. arquivar os presentes autos, com fundamento no art. 169, inciso V, do Regimento Interno do Tribunal.

Denúncia a respeito de possíveis irregularidades no âmbito da concessão de recursos provenientes de financiamento destinado à aquisição de máquina injetora para fundição, sob pressão,câmara fria - modelo IACF 1000.

Banco Nacional de Desenvolvimento Econômico e Social.

3. Interessados/Responsáveis:
3.1. Interessado: Identidade preservada (art. 55, caput, da Lei 8.443/1992).
3.2. Responsável: Identidade preservada (art. 55, caput, da Lei 8.443/1992).

13.1. Ministros presentes: José Mucio Monteiro (Presidente), Walton Alencar Rodrigues, Benjamin Zymler, Aroldo Cedraz, Raimundo Carreiro, Ana Arraes, Bruno Dantas e Vital do Rêgo (Relator).
13.2. Ministro-Substituto convocado: Marcos Bemquerer Costa.
13.3. Ministro-Substituto presente: Weder de Oliveira.

VITAL DO RÊGO

Adoto como relatório, com os devidos ajustes de forma, a instrução elaborada no âmbito da Secretaria de Controle Externo da Administração Indireta (peça 38) , com a qual se manifestou de acordo o corpo gerencial daquela unidade técnica especializada (peça 39) , a seguir transcrita:
INTRODUÇÃO
	Em exame, denúncia autuada em 5/7/2017, a respeito de possíveis irregularidades no âmbito da concessão de recursos provenientes de financiamento do BNDES (linha Finame) à empresa JAL Fundição e Usinagem de Alumínio Ltda. (atual nome da empresa Brabant Alucast do Brasil Ltda.) . Os recursos visavam à aquisição de máquina injetora para fundição, sob pressão, câmara fria - modelo IACF 1000. Tal financiamento ocorreu por intermédio do agente financeiro credenciado, Banco J. Safra S.A. 
A principal irregularidade apontada tratou da possibilidade de o referido equipamento (máquina injetora) ter sido adquirido na condição de usado, em contrariedade à necessidade de se observar a característica de máquina nova, conforme exigência da linha de financiamento do Finame. 
A análise da Unidade Técnica não constatou prejuízos ao BNDES ou ao agente credenciado, bem como, com base nos elementos contidos nos autos, não observou desvio de finalidade na aplicação dos recursos. Porém, considerou prudente o encaminhamento da denúncia ao Ministério Público Federal, entre outras medidas. Sendo assim, foi feita a seguinte proposta (peça 29, p. 8-9) :
52. Ante todo o exposto, submetem-se os autos à consideração superior, propondo:	
a) conhecer da presente denúncia, satisfeitos os requisitos de admissibilidade previstos no art. 235 do Regimento Interno do TCU, para, no mérito, considerá-la parcialmente procedente (itens 48 a 51) ;
b) determinar ao Banco Nacional de Desenvolvimento Econômico e Social - BNDES, com fundamento no art. 250, inciso II, do RI/TCU, que estabeleça e encaminhe a este Tribunal, no prazo de 90 (noventa) dias, norma para as operações do BNDES/Finame que discipline a aquisição de máquinas e equipamentos, tornando obrigatório ao agente credenciado que elabore laudo técnico com, no mínimo, os seguintes dados: a) o registro fotográfico do objeto financiado; b) o número de série que consta na nota fiscal; c) o ano de fabricação do objeto; d) o local onde o mesmo deve ser instalado, a ser disponibilizado pelo agente credenciado ao BNDES (itens 49 a 51) ;
c) Encaminhar os autos ao MPF para a adoção das providências que entender cabíveis (item 51) 
d) retirar a chancela de sigiloso que recai sobre os autos, mantendo o anonimato do denunciante;
e) comunicar ao Banco Nacional de Desenvolvimento Econômico e Social - BNDES e ao denunciante a decisão que vier a ser adotada nestes autos;	
f) determinar o arquivamento deste processo, com fundamento no art. 169, inciso V, do Regimento Interno/TCU.
Por meio de Despacho exarado em 2/10/2019, analisando a proposta da Unidade Técnica especificamente quanto ao item (b) acima, que determinou a criação de norma geral pelo BNDES, o Ministro Relator Vital do Rêgo entendeu necessária oitiva prévia do banco, nos termos da Lei 13.655/2018, quanto à adequabilidade, viabilidade de implementação, custos envolvidos, consequências para o BNDES e instituições financeiras credenciadas, entre outros, solicitando pronunciamento da SecexEstataisRJ acerca das novas informações a serem trazidas aos autos pelo banco de fomento (peça 32) .
Desta forma, a presente instrução tem como objetivo a análise das considerações do BNDES a respeito da adequabilidade do item (b) acima, que compôs a proposta da Unidade Técnica de 2/8/2019. Ressalta-se que tal medida de consulta ao gestor está em linha com os mandamentos da Resolução-TCU 315/2020, de 22/4/2020, e Portaria-Segecex 9/2020, de 14/5/2020.
CONTEXTUALIZAÇÃO - EXAME TÉCNICO ANTERIOR (peça 29) 
De forma a contextualizar a análise que foi realizada anteriormente, cabe esclarecer que o financiamento em tela tratou-se de operação na modalidade indireta de processamento automático, em que os financiamentos são contratados junto às mutuárias por agentes financeiros credenciados, existindo, pois, duas relações jurídicas distintas: aquela firmada entre o BNDES e o referido agente financeiro e outra entre o agente financeiro e a beneficiária final da operação (mutuária) .
Nos casos de operações desse tipo, o BNDES esclareceu que as condições são determinadas por normas expedidas pelo próprio banco e comunicadas aos agentes financeiros por intermédio de circulares. Nesse contexto, os agentes seguem as referidas normas para análise, enquadramento e encaminhamento da solicitação ao BNDES. Assim, nessa modalidade os agentes financeiros assumem o risco do crédito perante o banco, devendo realizar a análise cadastral e creditícia da beneficiária final.
Estes mesmos agentes financeiros também possuem a obrigação de efetuar a fiscalização permanente das operações que contratarem e verificar a correta aplicação dos recursos do banco de fomento, ficando sujeitos a penalidades caso descumpram tal obrigação. Ao BNDES cabe o acompanhamento por amostragem dessas operações, para se certificar de que estejam em conformidade com suas normas e que os recursos tenham sido empregados regularmente.
No caso específico da presente análise, o BNDES informou que foi apresentada denúncia a sua ouvidoria sobre a inadequação do equipamento. Na apuração feita pelo Banco, constatou-se que a nota fiscal de compra do equipamento financiado havia sido regularmente emitida, em 3/9/2013, de modo que não seria possível atestar, após quase quatro anos decorridos entre a data da emissão da nota fiscal e a data da denúncia, se a máquina entregue naquele momento seria nova ou usada.
 Além disso, informou-se que a operação de crédito já se encontrava totalmente amortizada na data da denúncia. Dessa forma, a máquina já poderia, inclusive, ter sido modificada, ou mesmo, substituída por outra pela beneficiária final. Assim, concluiu que a realização de fiscalização poderia não ser efetiva. Além disso, de acordo com o artigo 10.1 da Circular 33/2011, de 1/9/2011, que regulava o Produto BNDES Finame, à época da contratação, o dever de manter o bem financiado, objeto de alienação fiduciária, persiste até a liquidação do contrato. No caso, verificou-se que em 15/9/2016 ocorreu a última amortização do financiamento, ou seja, em data anterior à denúncia realizada na ouvidoria do BNDES.
 Dentro da apuração realizada pelo BNDES foram solicitados ao Banco J. Safra todos os documentos exigidos pelas normas do banco de fomento, não sendo detectadas impropriedades.
 Ao examinar as informações prestadas, salientou-se na instrução anterior que, embora houvesse a emissão regular da nota fiscal do equipamento, devido à data tardia da denúncia apresentada ao BNDES, não era mais possível determinar se a máquina foi adquirida nova ou usada, podendo a irregularidade ter sido cometida. Além disso, verificou-se que, em casos de financiamento como o examinado, os normativos do banco não obrigavam a elaboração de laudo técnico pelo agente credenciado, com o registro fotográfico do local onde a máquina deveria ser instalada.
 Neste contexto, entendeu-se pertinente propor, além de outras medidas, a determinação ao BNDES para que emitisse norma geral com o objetivo de obrigar a apresentação de laudo técnico com registro fotográfico e outros dados de máquinas e equipamentos adquiridos por meio de operações do BNDES Finame. 
 Conforme já relatado, por meio de Despacho exarado em 2/10/2019, o Ministro Relator Vital do Rêgo entendeu necessária oitiva prévia do banco, quanto à adequabilidade, viabilidade de implementação, custos envolvidos, consequências para o BNDES e instituições financeiras credenciadas, quanto à proposta sugerida, solicitando pronunciamento da SecexEstataisRJ acerca das novas informações a serem trazidas (peça 32) .
 Nesse sentido, foi encaminhado o Ofício 0698/2019-TCU/SecexEstataisRJ (peça 33) , de 3/10/2019, solicitando o pronunciamento do BNDES sobre o referido item proposto pela Unidade Técnica. 
 Após concessão de prorrogação de prazo pelo TCU, o BNDES apresentou, por meio do Ofício DIR-6 035/2019 (peça 36) , de 13/11/2019, as considerações sobre adequabilidade e viabilidade de implementação da solução sugerida pela SecexEstataisRJ, a seguir examinadas.
ANÁLISE DA RESPOSTA À OITIVA - Item (b) da instrução anterior que propõe criação de normativo pelo BNDES
 A resposta inicia-se com a descrição do item sugerido de acrescentar em normas do financiamento BNDES Finame a obrigatoriedade da elaboração, pelos agentes financeiros, de laudo técnico contendo, no mínimo, os seguintes dados: a) o registro fotográfico do objeto financiado; b) o número de série que consta na nota fiscal; c) o ano de fabricação do objeto; d) o local onde o mesmo deve ser instalado (peça 36, p. 2) . 
 Em relação a esses subitens, o BNDES registra que os agentes financeiros já informam ao banco, nos pedidos de financiamento e liberação de recursos, os subitens: (b) número de série das máquinas ou equipamentos financiados; e (d) local do investimento (peça 36, p.2) .
 Ato contínuo, são feitas as ponderações considerando a adequabilidade, viabilidade, impactos e custos da implementação da determinação sugerida. De forma a organizar o presente exame, as colocações serão separadas de acordo com a resposta apresentada e, ao final, se analisará o conjunto das informações.
Adequabilidade (peça 36, p. 2-4) 
 Sobre esse aspecto, o BNDES pontua que tem se esforçado para desenvolver sistemas, visando à celeridade, desburocratização, segurança e digitalização do processo de concessão de crédito, porém, sem descuidar dos controles adequados. No que se refere especificamente à plataforma operacional "BNDES Online", na qual são processados, dentre as diversas linhas de financiamento disponíveis, os pedidos de financiamento de aquisição isolada de máquinas e equipamentos (BNDES Finame) , existem diversos controles que são conduzidos, de forma automatizada, durante o processamento da solicitação.
 Dessa forma, especificamente nesta modalidade eletrônica, o BNDES cita como etapas de controle a verificação dos dados cadastrais do proponente junto à Receita Federal, certidões exigidas e verificação de impedimentos para a contratação, tais como condenações e inserções em listas contendo punições ou restrições, que apresentem impacto na concessão de crédito proveniente de recursos públicos. 
 Assim, no citado processo de análise eletrônica, evita-se, de forma automática, a contratação de operações com proponentes impedidos por lei ou decisões judiciais, bem como se certifica, via sistema, do atendimento às regras e condições da linha de financiamento pleiteada, a partir de informações enviadas pelos agentes financeiros.
 Nas explicações o banco informa que tais verificações decorrem do desenvolvimento de sistemas, da internalização de bases de dados públicas e da assinatura de convênios e acordos de cooperação com órgãos e entidades da Administração Pública.
 Nesse contexto, cita contrato com o Serpro, por meio do qual realiza a importação dos dados dos documentos fiscais informados pelos agentes financeiros, de modo a se verificar, por exemplo, a regularidade e data de emissão do documento fiscal, a natureza da operação e Código Fiscal de Operações e Prestações - CFOP, destinatário, seu município de localização e números de série ou chassi dos bens registrados nas notas fiscais. Além disso, por meio da nota fiscal, é possível saber se o fabricante do equipamento, que emitiu a nota, está comercializando mercadoria de produção própria e não de terceiros. 
 Outra verificação se faz no credenciamento da empresa fornecedora do equipamento. Nesse aspecto, a partir do cadastro da fornecedora, se analisa se os fabricantes de máquinas, equipamentos, sistemas industriais ou componentes atendem às regras do Regulamento de Credenciamento estabelecidas pelo BNDES. O citado regulamento prevê que essas empresas se obriguem a cumprir as exigências do próprio financiamento (BNDES Finame) , dando acesso a todas as dependências de seus estabelecimentos e à sua contabilidade ao banco de fomento. 
 Destacou-se, ainda, que o BNDES dispõe de canal para recebimento de reclamações e denúncias de clientes, parceiros e sociedade, que podem ensejar a abertura de acompanhamento para apuração dos fatos. 
 Nesse diapasão, o banco entende que a proposta não é adequada ao processo de simplificação e desburocratização por que passa o banco, inclusive considerando a possibilidade de aumento de custos aos agentes financeiros, como se pode observar no trecho da resposta a seguir destacado (peça 36, p.4) :
a proposta não parece adequada à estratégia de digitalização e simplificação de processos do BNDES, que está alinhada à própria estratégia do Governo Federal, especialmente considerando que a maior parte das operações de financiamento à aquisição de máquinas e equipamentos se destina a micro, pequenas e médias empresas, e a implantação do laudo da forma proposta aumentaria os custos dos Agentes Financeiros e poderia dificultar ou até inviabilizar o acesso a recursos.
Viabilidade de implementação (peça 36, p.4) 
 Nesse aspecto, o BNDES afirma que a solução proposta não seria efetiva ou, até mesmo, seria inviável em alguns casos, sendo colocados como exemplos: 
O financiamento a ônibus, caminhões e semirreboques, que são vistoriados por agentes públicos dos órgãos de trânsito para emissão do Certificado de Registro de Veículo (CRV) , de modo que, nesse momento, já são verificados o modelo, ano de fabricação e chassi. Nesse sentido, com relação a esses bens, é possível comprovar a situação do bem pelo exame e análise da regularidade dessa documentação no sítio eletrônico do Departamento Nacional de Trânsito (DENATRAN) ; 
O financiamento a componentes, na qual geralmente são adquiridas grandes quantidades de peças que são incorporadas a equipamentos para venda a um cliente da Beneficiária Final, dificultando registro fotográfico deste tipo de item; 
Os financiamentos a bens que podem se destinar ao uso de terceiros, mediante contrato de comodato. Incluem-se nessa categoria bens, em geral de baixo valor unitário, como medidores, equipamentos de telecomunicações, refrigeradores, entre outros, que são comercializados em grande quantidade e destinados aos clientes dos Beneficiários Finais, em comodato, para a prestação de serviços, em localização geográfica dispersa; 
O financiamento a bens instalados em locais inacessíveis (ex: fibra ótica) . 
Impactos e custos envolvidos (peça 36, p. 4-5) 
 Sobre a questão dos custos envolvidos ao se implementar o normativo sugerido, o BNDES destacou as seguintes considerações:
O Manual de Crédito Rural prevê a fiscalização por amostragem, nas operações de valor contratado abaixo de R$ 800.000,00 (oitocentos mil reais) , ou seja, a própria norma, sob a gestão do Banco Central, que regulamenta o crédito rural, adota critérios de materialidade para a fiscalização de operações. Ressalte-se que esta medida está em conformidade com o principio da economicidade e a imposição de verificação obrigatória com laudo técnico pode inviabilizar boa parte dos financiamentos. 
O BNDES estabelece que os Agentes Financeiros exijam da compradora declaração de recebimento em que ateste que o bem adquirido é novo e encontra-se em perfeitas condições de funcionamento. 
A proposta poderá gerar impactos operacionais relevantes nos processos dos Agentes Financeiros e inviabilizar parte dos financiamentos. A tabela presente no Anexo I contém o quantitativo de equipamentos financiados, por categoria, no Produto BNDES Finame. 
A incidência desse tipo de ocorrência é muito baixa, o que traz reflexões acerca do custo-benefício da implementação desse controle. Ademais, o caso em análise foi apresentado por uma empresa adquirente quando a operação já havia sido liquidada.
 A referida tabela no Anexo 1 (peça 36, p. 7-8) apresenta o quantitativo, por categoria, de equipamentos financiados entre 2016 e 2019. Ressalta-se que na resposta (peça 36) apresentada são reproduzidos os trechos de cada normativo citado. 
Conclusão apresentada na resposta (peça 36, p. 5-6) 
 Finalizando as argumentações, o banco de fomento conclui que "apesar da medida proposta eventualmente poder mitigar o risco do fornecimento de bens usados, outros aspectos necessitam ser avaliados para a tomada de decisão quanto à implementação da solução sugerida". 
 Acrescenta, ainda, que em alguns casos a medida seria inviável ante a observância aos princípios da economicidade, eficácia e efetividade.
Análise
 Pelo que se verifica na resposta apresentada, O BNDES entende inadequada a proposta sugerida pela Unidade Técnica, por considerar que tal imposição normativa não traria benefícios a todas as operações de crédito da categoria e ainda contribuiria para o aumento de custos e traria impactos operacionais ao processo. Conforme esclarecido, há casos em que o registro fotográfico seria impossível como os destacados no tópico "viabilidade de implementação". 
 De fato, pelo que se esclareceu, a operacionalização sugerida acrescentaria mais etapas ao processo e iria no sentido contrário às aspirações do Banco de buscar a sistematização das operações, visando à celeridade, desburocratização, segurança e digitalização do processo de concessão de crédito. 
 Há que se considerar, ainda, a informação de que o controle sugerido não atingiria todas as operações e não se daria de forma automática, visto que dependeria de análise fotográfica e documental por parte do banco. Nesse contexto, há de se observar o universo de 149 mil equipamentos financiados nos últimos quatro anos, divididos em quase 50 categorias diferentes, como se observa no anexo I apresentado na resposta (peça 36, p.7-8) .
 Nesse contexto, cabe destacar os mecanismos de controle já existentes, para os quais o BNDES conta com bases de dados de órgãos públicos, além de convênios e contratos de cooperação com entes da Administração. Assim, já se faz a verificação de dados cadastrais dos fornecedores dos equipamentos e dos agentes financeiros, dados das notas fiscais, inclusive verificando se o fabricante do equipamento, que emitiu a nota, está comercializando mercadoria de produção própria, entre outros mecanismos citados. 
 Em visita à página do BNDES na internet, é possível observar que, para o financiamento Finame Direto, há os mencionados controles cadastrais para habilitação dos envolvidos no processo de financiamento. A habilitação, além de verificar dados cadastrais, realiza análises do risco de crédito e jurídica. No lado dos equipamentos, exige-se que os bens a serem financiados também estejam em cadastro no banco de fomento, podendo ser acessados por fornecedor e equipamento (www.bndes.gov.br/wps/portal/site/home/financiamento/produto/bndes-finame-direto) .
 Soma-se, ao que já foi relatado, o fato de que há exigência de declaração de recebimento do bem adquirido novo e em perfeitas condições. Além disso, o banco dispõe de canal específico para reclamações e denúncias de clientes, parceiros e sociedade, que podem ensejar a abertura de acompanhamento para apuração dos fatos. Registra-se que o caso que originou o presente processo foi denunciado ao banco, porém extemporaneamente. 
 Pelas informações do banco, é baixa a incidência desse tipo de irregularidade. De fato, somente pela denúncia apresentada não há elementos que indiquem tratar-se de uma irregularidade recorrente no âmbito dos financiamentos BNDES-Finame. Além disso, não foi possível comprovar com assertividade a impropriedade denunciada, ante o tempo decorrido entre a suposta ocorrência e o encaminhamento da denúncia.
CONCLUSÃO
 O principal objetivo dessa etapa processual foi, por meio da experiência operacional e de negócio da entidade fiscalizada, compreender os impactos de medida sugerida para solucionar o problema trazido à baila por meio da presente denúncia. Nesse sentido, as argumentações trazidas pelo BNDES deram suporte e trouxeram elementos que aprofundaram a análise já realizada e permitiram avaliação sobre a adequabilidade da medida proposta.
41.	 Por todos os elementos apresentados, com destaque para: (i) informação sobre as medidas de controle que já vêm sendo tomadas pelo banco; (ii) a baixa incidência da ocorrência verificada e (iii) os custos e dificuldades que decorreriam da implementação do normativo sugerido, entende-se que a implementação da solução do item (b) da proposta da Unidade Técnica, embora tivesse o condão de mitigar ocorrências como a apresentada na denúncia, não teria boa relação de custo benefício e ainda poderia comprometer a eficiência e a economicidade do processo, sendo desaconselhável no momento. Assim, deve-se reproduzir a proposta anterior (peça 29) retirando-se o referido item, na forma da proposta de encaminhamento a seguir.
PROPOSTA DE ENCAMINHAMENTO
42. Ante todo o exposto, submetem-se os autos à consideração superior, propondo:	
a) conhecer da presente denúncia, satisfeitos os requisitos de admissibilidade previstos no art. 235 do Regimento Interno do TCU, para, no mérito, considerá-la parcialmente procedente;
b) encaminhar os autos ao MPF para a adoção das providências que entender cabíveis; 
c) retirar a chancela de sigiloso que recai sobre os autos, mantendo o anonimato do denunciante;
d) comunicar ao Banco Nacional de Desenvolvimento Econômico e Social - BNDES e ao denunciante a decisão que vier a ser adotada nestes autos;	
e) arquivar este processo, com fundamento no art. 169, inciso V, do Regimento Interno/TCU.
Eis o Relatório.

Juliana Calixto Pereira (OAB/RJ 130.070) e outros.

Não atuou.

DENÚNCIA. INDÍCIOS DE IRREGULARIDADES EM FINANCIAMENTO DO BNDES. SUBMISSÃO DA PROPOSTA PRELIMINAR DE DETERMINAÇÃO EXPEDIDA AO BNDES PARA AVALIAÇÃO DA ADEQUABILIDADE, VIABILIDADE DE IMPLEMENTAÇÃO, CUSTOS ENVOLVIDOS E CONSEQUÊNCIAS PARA A ENTIDADE. CONSIDERAÇÕES APRESENTADAS PELO BNDES SUFICIENTES PARA AFASTAR A DETERMINAÇÃO INICIALMENTE FORMULADA. CONHECIMENTO. PROCEDÊNCIA PARCIAL. ARQUIVAMENTO.

DENÚNCIA (DEN)

Secretaria de Controle Externo da Administração Indireta no Rio de Janeiro (SecexEstataisRJ).

Trata-se de denúncia apresentada a esta Corte de Contas a respeito de possíveis irregularidades ocorridas no âmbito da concessão de recursos provenientes do financiamento do BNDES à empresa JAL Fundição e Usinagem de Alumínio Ltda. (atual Brabant Alucast do Brasil Ltda.) , para a aquisição de máquina injetora para a fundição, sob pressão, câmara-fria, modelo IACF 1000, por intermédio da linha Finame contratada junto ao credenciado Banco J. Safra S.A. no montante de R$ 762.282,50, sendo o valor do equipamento correspondente a R$ 1.088.975,00, cuja diferença de R$ 326.692,50 foi aportada, em contrapartida, pela empresa beneficiária junto ao fornecedor.
A principal irregularidade apontada tratou da possibilidade de o referido equipamento (máquina injetora) ter sido adquirido na condição de usado, em contrariedade à necessidade de se observar a característica de máquina nova, conforme exigência da linha de financiamento do Finame. 
Na instrução de peça 29, datada de 2/8/2019, a análise da Unidade Técnica, com base nos elementos contidos nos autos, não constatou prejuízos ao BNDES ou ao agente credenciado e também não observou desvio de finalidade na aplicação dos recursos. Porém, considerou prudente o encaminhamento da denúncia ao Ministério Público Federal, além de propor a seguinte determinação: 
"b) determinar ao Banco Nacional de Desenvolvimento Econômico e Social - BNDES, com fundamento no art. 250, inciso II, do RI/TCU, que estabeleça e encaminhe a este Tribunal, no prazo de 90 (noventa) dias, norma para as operações do BNDES/Finame que discipline a aquisição de máquinas e equipamentos, tornando obrigatório ao agente credenciado que elabore laudo técnico com, no mínimo, os seguintes dados: a) o registro fotográfico do objeto financiado; b) o número de série que consta na nota fiscal; c) o ano de fabricação do objeto; d) o local onde o mesmo deve ser instalado, a ser disponibilizado pelo agente credenciado ao BNDES (itens 49 a 51) ;"
Por entender que a referida determinação poderia causar impactos nas futuras aquisições de maquinários com recursos da linha Finame em razão da criação de norma geral, por meio do Despacho de peça 32, exarado em 2/10/2019, determinei a oitiva prévia do banco, nos termos da Lei 13.655/2018, para que a entidade se manifestasse quanto à adequabilidade, viabilidade de implementação, custos envolvidos, consequências para o BNDES e instituições financeiras credenciadas, entre outros, solicitando pronunciamento da SecexEstatais acerca das novas informações a trazidas aos autos pelo banco de fomento.
Na presente fase processual retornam os autos ao meu gabinete após a manifestação apresentada pelo BNDES no ofício de peça 36.  Desta feita, ao analisar as razões apresentadas pela instituição financeira acerca da determinação inicialmente proposta, a SecexEstatais na instrução de peça 38, em síntese, entendeu que a referida medida não se mostra necessária e não deve constar na deliberação a ser adotada por esta Corte de Contas. Nesse contexto, transcrevo as principais conclusões formuladas pela UT: 
"40. (...) as argumentações trazidas pelo BNDES deram suporte e trouxeram elementos que aprofundaram a análise já realizada e permitiram avaliação sobre a adequabilidade da medida proposta. 
41. Por todos os elementos apresentados, com destaque para: (i) informação sobre as medidas de controle que já vêm sendo tomadas pelo banco; (ii) a baixa incidência da ocorrência verificada e (iii) os custos e dificuldades que decorreriam da implementação do normativo sugerido, entende-se que a implementação da solução do item (b) da proposta da Unidade Técnica, embora tivesse o condão de mitigar ocorrências como a apresentada na denúncia, não teria boa relação de custo benefício e ainda poderia comprometer a eficiência e a economicidade do processo, sendo desaconselhável no momento. Assim, deve-se reproduzir a proposta anterior (peça 29) retirando-se o referido item, na forma da proposta de encaminhamento a seguir. (destaque acrescido) .
Acolho na integra a nova proposta formulada pela unidade técnica na instrução de peça 38. 
Destaco que para analisar as consequências práticas que certas determinações expedidas por esta Corte de Contas podem causar aos jurisdicionados, é necessário interagir com estes, oportunizando a construção de soluções conjuntas e dialogadas. É, de fato, buscar entender o problema identificado e toda a complexidade que o envolve no caso concreto, levando em consideração as possíveis soluções sugeridas, em implementação ou já implementadas pelo jurisdicionado como forma de mitigar ou suprimir a impropriedade ou irregularidade identificada.
Afinal, compete a esta Corte de Contas, no exercício do controle externo, contribuir para o aperfeiçoamento da gestão pública, induzindo o aumento da eficiência e da efetividade nos processos de trabalho dos jurisdicionados bem como da alocação de recursos. Portanto, cabe ao TCU primar pela efetividade de suas decisões, sem perder de vista, nesse caminho, que devem ser minimizados os eventuais custos indesejados para os jurisdicionados decorrentes do controle externo. 
O caso concreto em questão mostra o acerto das medidas de desburocratização adotadas por esta Corte de Contas no corrente ano, em especial, com a edição da Resolução 315/2020, aprovada por este Colegiado em 22/4/2020 e da Portaria Segecex 9/2020, editada em 14/5/2020. Tais normativos, em consonância com as disposições contidas na Lei de introdução às Normas do Direito Brasileiro - LINDB (Lei 13.655/2018) , permitem ao TCU, a partir da interação com os jurisdicionados, a formulação de deliberações racionais, viáveis, claras e objetivas, que certamente farão culminar em resultados efetivos à administração pública ao menor custo possível.   
Ante o exposto, VOTO para que seja adotada a minuta de acórdão que ora trago ao exame deste Colegiado.
TCU, Sala das Sessões Ministro Luciano Brandão Alves de Souza, em 19 de agosto de 2020.
Ministro VITAL DO RÊGO 
Relator